臺灣高等法院民事判決  
110年度上字第707號
上  訴  人  邵伯祥  


被 上訴 人  謝佩佩  
訴訟代理人  李協旻律師
上列當事人間請求返還租賃房屋等事件，上訴人對於中華民國11
0年4月30日臺灣新北地方法院110年度重訴字第94號第一審判決
提起上訴，本院於110年10月6日言詞辯論終結，判決如下：
    主  文
上訴駁回。
第二審訴訟費用由上訴人負擔。
　　事實及理由
壹、程序部分：
一、按送達於應受送達人之住居所、事務所或營業所行之，民事
    訴訟法第136條第1項前段定有明文。又按民法第20條第1項
    規定，依一定事實，足認以久住之意思，住於一定之地域者
    ，即為設定其住所於該地。顯見我國民法關於住所之設定，
    兼採主觀主義及客觀主義之精神，如當事人主觀上有久住一
    定地域之意思，客觀上亦有住於一定地域之事實，該一定之
    地域即為其住所。而判斷有無「久住之意思」，自應依客觀
    之「一定事實」探究並認定之。至「一定事實」，包括戶籍
    登記、居住情形、家屬概況、對外連繫等項均屬之。依一定
    事實，足認以廢止之意思離去其住所者，即為廢止其住所，
    固為民法第24條所明定。然離去其住所（如留學、就業、服
    役、服刑、避債等），如有歸返之意，尚不得遽認廢止其住
    所。再按送達不能依前二條規定為之者，得將文書寄存送達
    地之自治或警察機關，並作送達通知書兩份，一份黏貼於應
    受送達人住居所、事務所、營業所或其就業處所門首，另一
    份置於該送達處所信箱或其他適當位置，以為送達
　　；寄存送達，自寄存之日起，經10日發生效力，民事訴訟法
    第132條、第137條第1項、第138條第1項、第2項亦有明定。
    至應受送達人實際上係於何時向自治或警察機關領取文書，
    於送達之效力均無影響（最高法院103年度台聲字第548裁定
    意旨參照）。
二、上訴人主張未住在新北市○○區○○路000號2樓房屋（下稱系爭
    房屋），原法院未合法通知其於言詞辯論期日到場，即依被
    上訴人之聲請而准為一造辯論判決，違反民事訴訟法第386
    條規定，第一審訴訟程序有重大瑕疵，請求廢棄原判決，發
    回原法院審理云云。然查，上訴人自承承租系爭房屋住逾10
    年，無法搬家，最近未居住係因去年出車禍腳受傷而住在朋
    友家等情（原審卷第61頁、本院卷第73頁），顯見上訴人長
    期居住在系爭房屋，而有久住於系爭房屋之意思及事實，應
    認系爭房屋為上訴人之住所地，上訴人係因偶發事故而短暫
    搬離，難認有廢止系爭房屋為住所地之意思，則原法院將民
    國110年4月12日言詞辯論通知書送達於上訴人之系爭房屋，
    有送達回證可參(見原審卷第25頁)，自屬合法，因未獲會晤
    上訴人亦無受領文書之同居人或受僱人，而寄存送達於新北
    市政府警察局中和第一分局景安派出所，自寄存之翌日即11
    0年3月10日起經10日即發生送達之效力。因上訴人未於該言
    詞辯論期日到場，原法院即依被上訴人之聲請對上訴人為一
    造辯論判決，有報到單及言詞辯論筆錄可稽（原審卷第53、
    55頁），於法並無不合，尚難謂原判決之訴訟程序有何重大
    瑕疵，上訴人請求將本件廢棄發回原法院審理，無從准許，
    合先敘明。
貳、實體部分： 　　
一、本件被上訴人主張：兩造於99年1月15日簽訂房屋租賃契約
    書（下稱99年租約），伊將所有之坐落新北市○○區○○段000○
    號即系爭房屋出租予上訴人，約定每月租金為新臺幣（下同
    ）1萬元，應於每月5日前繳納，租賃期間自99年2月1日起至
    100年2月1日，租期屆滿後，雙方並同意以原條件繼續租賃
    契約關係，而成立不定期租賃契約（下稱系爭租約）。惟上
    訴人自105年起至109年陸續欠繳租金，合計積欠租金12萬8,
    000元，雙方於109年2月1日合意租賃期限至109年7月31日終
    止，伊則同意免收6個月租金，詎上訴人屆期仍未返還系爭
    房屋。如認兩造未合意終止租約，因上訴人積欠超過2個月
    租金額，伊亦以109年7月3日律師函向上訴人表示終止租約
    ，故系爭租約業已終止，上訴人無權占有系爭房屋，每月受
    有相當租金之不當得利，伊自得請求上訴人騰空返還系爭房
    屋，並給付積欠租金及相當於租金之不當得利。爰依民法第
    455條、第767條第1項前段、第179條等規定及系爭租約約定
    ，求為命：㈠上訴人應將系爭房屋全部遷讓返還伊。㈡上訴人
    應給付伊12萬8,000元，並自109年8月1日起至遷讓系爭房屋
    之日止，按月給付伊1萬元。
二、上訴人則以：兩造間並無租賃關係，伊係與訴外人即被上訴
    人母親莊秀文口頭訂立不定期限租賃契約，由莊秀文每月收
    取房租，且同意每月租金減少2,000元，故好幾年每月租金
    均僅收8,000元，嗣莊秀文告知其女即被上訴人欲出賣系爭
    房屋而要收回，同意於109年9月終止租約後，伊即無須給付
    租金，嗣因伊車禍及疫情關係而延宕搬家，伊願意返還系爭
    房屋，然並無積欠租金等語，資為抗辯。
三、原審為上訴人敗訴之判決，上訴人不服，提起上訴，上訴聲
    明：㈠原判決廢棄。㈡被上訴人在第一審之訴駁回。被上訴人
    答辯聲明：上訴駁回。　
四、被上訴人依民法第455條、第767條第1項前段、第179條規定
    及系爭租約約定，請求上訴人遷讓返還系爭房屋，並給付積
    欠租金12萬8,000元及自109年8月1日起至遷讓系爭房屋之日
    止，按月給付被上訴人1萬元等情，為上訴人所否認，並以
    前詞置辯。茲就兩造之爭點及本院之判斷，詳述如下：
  ㈠被上訴人依民法第455條、第767條第1項前段規定及系爭租約
    ，請求上訴人遷讓返還系爭房屋，及給付積欠租金12萬8,00
    0元，應否准許？
　⒈按租賃期限屆滿後，承租人仍為租賃物之使用收益，而出租
    人不即表示反對之意思者，視為以不定期限繼續契約。未定
    期限者，各當事人得隨時終止契約。承租人於租賃關係終止
    後，應返還租賃物。民法第451條、第450條第2項前段及第4
    55條前段分別定有明文。又承租人積欠租金額，除擔保金抵
    償外，達2個月以上時，出租人始得收回房屋，土地法第100
    條第3款亦有明文。且按所有人對於無權占有或侵奪其所有
    物者，得請求返還之，民法第767條第1項前段亦有明定。
　⒉經查，系爭房屋為被上訴人所有，有建物登記第一類謄本在
    卷可參（109年度板簡卷第2190號卷【下稱板簡卷】第27頁
    ），且為上訴人所不爭執。被上訴人主張兩造簽立99年租約
    ，其出租系爭房屋予上訴人，約定每月租金為1萬元，租賃
    期限至100年2月1日屆滿後，上訴人仍以相同租賃條件繼續
    承租系爭房屋，而為不定期限租賃關係，兩造間成立系爭租
    約等情，並提出99年租約附卷為證（原審卷第27至33頁），
    出租人為被上訴人，非上訴人所稱之謝太太即莊秀文，且經
    證人莊秀文結證稱：伊是代表女兒即被上訴人與上訴人簽約
    ，月租1萬元，後來上訴人房租都是匯到被上訴人存摺，後
    來上訴人說太太有癌症，需要買東西，伊同意給上訴人欠房
    租2,000元，後來上訴人越欠越多，欠了12萬8,000元，他有
    各種各樣的理由，到109年2月伊說不想再出租，請他搬家，
    本來說給他3個月搬家，但上訴人要求6個月，伊也同意，但
    是109年7月上訴人應該要搬家，但沒有搬家，所以被上訴人
    才告他，109年2月至7月這6個月給他白住，等於貼補他6萬
    元搬家費，結果時間到他沒有搬家，被上訴人就告他，因為
    房子是被上訴人的。上訴人於105年1月到12月、106年1月到
    7月都是給付8,000元，8月份沒有付，9月、10月付1萬元，1
    1月、12月付8,000元；107年1月至3月、5月至8月、11月至1
    2月付8,000元，4月、10月沒有付，9月付1萬元；108年1至3
    月、5月、7月至8月、11月至12月付8,000元，6月付1萬2,00
    0元，4月、9月沒有付，109年1月付8,000元等語（本院卷第
    102至105頁），並提出欠租明細表（下稱系爭明細表，本院
    卷第121頁）附卷為據，足證莊秀文是代表被上訴人出面與
    上訴人洽談租約並收取租金，每月租金為1萬元，系爭租約
    確實成立於兩造間，復與上訴人合意於109年7月31日終止系
    爭租約，上訴人否認被上訴人為出租人，並謂莊秀文同意於
    109年9月終止租約云云，自不可取。而上訴人對於系爭明細
    表內金額不爭執（本院卷第106頁），雖辯稱是莊秀文同意
    租金減少2,000元，其並未欠租云云，然此部分並未提出證
    據可佐，且與莊秀文證述之情節不符，且參照系爭明細表所
    載，上訴人在106年9月、10月、107年9月均給付1萬元租金
    ，顯見上訴人確知月租金為1萬元，其辯稱月租金經莊秀文
    同意降為8,000元云云，並不可採。故被上訴人主張上訴人
    多年來欠繳租金合計12萬8,000元，應堪採信。則被上訴人
    與上訴人協議系爭租約至109年7月31日終止，合法有據，系
    爭租約之租賃期限於109年7月31日業已屆滿，上訴人已無權
    占用系爭房屋，則被上訴人依民法第455條或第767條第1項
    前段規定，請求上訴人遷讓返還系爭房屋，及依系爭租約請
    求給付積欠租金12萬8,000元，均應准許。
　㈡被上訴人依民法第179條規定請求上訴人自109年8月1日起至
    遷讓系爭房屋之日止，按月給付1萬元，是否可採？
    按無法律上之原因而受利益，致他人受損害者，應返還其利
    益。雖有法律上之原因，而其後已不存在者，亦同；不當得
    利之受領人，除返還其所受之利益外，如本於該利益更有所
    取得者，並應返還，但依其利益之性質或其他情形不能返還
    者，應償還其價額，民法第179條、第181條定有明文。又承
    租人於房屋之租賃關終止後，已無繼續占有使用該房屋之權
    源，然其卻繼續占有使用，受有使用收益該屋之利益，並致
    所有權人受有損害，且為無法律上之原因，則房屋所有權人
    因無權占有人所受利益依其性質不能返還，自得依不當得利
    之法律關係，請求其償還相當於租金之價額。經查，系爭租
    約業於109年7月31日終止，然上訴人自109年8月1日起仍繼
    續無權占有使用系爭房屋，迄未返還被上訴人，而受有使用
    系爭房屋之利益，並致被上訴人受有損害，核屬無法律上原
    因而所得利益性質不能返還之情形，則被上訴人請求上訴人
    自終止系爭租約之翌日即109年8月1日起，至遷讓返還系爭
    房屋之日止，按月給付相當於租金之不當得利1萬元，洵屬
    有據，應予准許。上訴人辯稱系爭租約已終止，無須給付租
    金云云，並不可採。
五、綜上所述，被上訴人依民法第455條、第767條第1項前段、
    第179條規定及系爭租約約定，請求上訴人應將系爭房屋全
    部遷讓返還，及應給付12萬8,000元，並自109年8月1日起至
    遷讓系爭房屋之日止，按月給付1萬元，均為有理由，應予
    准許。原審為上訴人敗訴之判決，核無不合，上訴意旨指摘
    原判決不當，求予廢棄改判，為無理由，應予駁回。
六、本件事證已臻明確，兩造其餘之攻擊或防禦方法及所用之證
     據，經本院斟酌後，認為均不足以影響本判決之結果，爰
    不 逐一論列，附此敘明。
七、據上論結，本件上訴為無理由，依民事訴訟法第449條第1項
    、第78條，判決如主文。
中　　華　　民　　國　　110 　年　　10　　月　　20　　日
                  民事第二庭
                        審判長法  官   陳容正
                              法  官   邱  琦
                              法  官   紀文惠
正本係照原本作成。
如不服本判決，應於收受送達後20日內向本院提出上訴書狀，其
未表明上訴理由者，應於提出上訴後20日內向本院補提理由書狀
（均須按他造當事人之人數附繕本）上訴時應提出委任律師或具
有律師資格之人之委任狀；委任有律師資格者，另應附具律師資
格證書及釋明委任人與受任人有民事訴訟法第466 條之1第1項但
書或第2項所定關係之釋明文書影本。如委任律師提起上訴者，
應一併繳納上訴審裁判費。
中　　華　　民　　國　　110 　年　　10　　月　　20　　日
　　　　　　　　　　　　　　　
　　　　　　　　　　　　　　　書記官   李昱蓁